---
title: "Rozpočty obcí a měst v krizi: stav a scénáře"
output:
  html_document:
    toc: no
---

```{r setup, include=FALSE}
knitr::opts_chunk$set(echo = TRUE)
source("shared.R")

library(fontawesome)
library(metathis)
```

```{r meta-tags, include=FALSE}

meta() %>%
  meta_description(
    "Rozpočty obcí a měst v krizi"
  ) %>%
  meta_name("github-repo" = "petrbouchal/obce-covid19") %>%
  meta_viewport() %>%
  meta_social(
    title = "Rozpočty obcí a měst v krizi",
    url = "https://obce-covid19.netlify.app/",
    image = "https://obce-covid19.netlify.app/metaimage.png",
    image_alt = "Náhled grafu změny bilance obcí následkem krize",
    og_type = "website",
    og_author = c("Petr Bouchal"),
    twitter_card_type = "summary_large_image",
    twitter_creator = "@petrbouchal"
  )
```


[Word dokument ke komentování](index.docx)

#### `r fa("exclamation-triangle", fill = "#d9534f")` Pracovní verze {.bs-callout .bs-callout-red} 


Naposledy aktualizováno `r format(Sys.time(), "%d. %B %Y, %H:%M")`

# {.tabset}

## Co a proč

#### Motivace

Stávající situace přináší - ať už skrz opatření vlády nebo změnu chování obyvatel - výrazný pokles příjmů veřejných rozpočtů. To se týká i rozpočtů obcí a měst. Dosavadní veřejná a politická debata o nich se zpravidla omezuje na vyčíslení celkového úbytku daňových příjmů obcí, někdy ve srovnání s celkovými rezervami obcí. 

Obce ale nejsou monolit a na různé skupiny obcí dopadne úbytek příjmů jinak. Všechny obce čelí stejnému propadu svých příjmů z rozpočtového určení daní, ale každá z nich je na něj různě dobře připravena.

#### Stav a scénáře

Proto využíváme dostupných detailních dat o hospodaření obcí a na jejich základě 

- analyzujeme [stav před krizí](stav.html) v roce 2019
- ukazujeme [pravděpodobné dopady krize](scenare.html) v roce 2020 na rozpočty obcí a měst.

Zaměřujeme se na pokles příjmů z rozpočtového určení daní a ve třech různých scénářích ukazujeme, jak se promítne mj. do

- deficitu rozpočtů
- míry zadlužení
- výše rezerv jednotlivých obcí

Ukazujeme, jak se dopady krize liší mezi obcemi a jejich skupinami; například středně velká města měly již před krizí často deficitní rozpočty a malé rezervy.

## Shrnutí poznatků

#### `r fa("tools", fill = "#f0ad4e")` V přípravě {.bs-callout .bs-callout-orange} 

<!-- #### Stav před krizí  -->

<!-- -	Nejdůležitějším zdrojem příjmů obcí je rozpočtové určení daní (RUD), které tvořilo 58 % všech příjmů obcí a v součtu 209 miliard Kč.  -->
<!-- -	Výdaje obcí se dělí na běžné (74 %, 268 miliard Kč) a kapitálové (26 %, 92 miliard Kč). -->
<!-- -	Deficitní rozpočet mělo 27 % obcí (průměrný deficit u nich byl 16 %, deficit v součtu 11 mld. korun), ostatní obce měly vyrovnaný nebo přebytkový rozpočet (průměrný přebytek u nich 7 % a v součtu 28 mld. korun. -->
<!-- -	Nenulový dluh mělo 42 % obcí (u nich dosahoval dluh v průměru 35 % příjmů) a v součtu tento dluh činil 64 miliard Kč.  -->
<!-- -	Mediánová obec měla rezervy odpovídající 72 % svých ročních příjmů; v součtu tyto rezervy činí 208 miliard Kč (34 % těchto rezerv připadá na Prahu a dalších 12 % na krajská města). Obce zároveň měly 49 miliard krátkodobých závazků. -->
<!-- -	Průměrné hodnoty zakrývají velké rozdíly mezi obcemi, na které poukazujeme v grafech. -->

<!-- Shrnutí výsledků: Dopady krize (2020) -->

<!-- -	Ukazujeme, že v případě stejných výdajů jako v roce 2019 a realistického scénáře poklesu příjmů obcí z RUD o 20 % by došlo k průměrnému poklesu celkových příjmů o * %, nárůstu deficitně hospodařících obcí o * %, dluh by narostl o * % bez čerpání rezerv a o * v případě, že by se nejdříve čerpaly rezervy, které by tak poklesly o * %. -->


#

----

### Autoři

Petr Bouchal (http://byrokrates.cz/) a Petr Janský (http://petrjansky.cz/) jsou autory „Rozpočty obcí a měst v krizi“. Výsledky jsou připraveny na základě datových souborů státní pokladny Ministerstva financí, které zpracoval Petr Bouchal.

### Poděkování

Autoři děkují Jakubovi Černému za pomoc s přípravou dat a průzkumem fungování příjmů obcí. Autoři děkují Jaromíru Baxovi a Danuši Nerudové za komentáře na dřívější verzi. Děkujeme Ministerstvu financí za poskytnutí dat (prostřednictvím https://monitor.statnipokladna.cz/).
