---
title: "Scénáře dopadu krize na finance obcí a měst"
output: html_document
---

```{r setup, include=FALSE}
library(tidyverse)
library(ptrr)
knitr::opts_chunk$set(echo = TRUE, 
                      warning = FALSE,
                      message = FALSE,
                      include = FALSE)
```

```{r metadata}
source("shared.R")
```

```{r data}
indikatory <- read_rds("data-processed/scenare_vysledky.rds")
scenarios <- read_rds("data-processed/scenarios.rds")
scenarios_by_year <- read_rds("data-processed/scenarios_by_year.rds")

indik_2019 <- indikatory %>% 
  filter(per_yr == 2019)
```

[Word dokument ke komentování](scenare.docx)

## Scénáře a předpoklady

Pro rok 2020 ukazujeme pokles hlavního zdroje příjmů, rozpočtového určení daní, ve třech základních scénářích poklesu příjmů, které obohacujeme o dvě varianty dopadu na zadlužení obcí.

### Pokles příjmů z RUD 

U dopadu krize na příjmy z RUD uvažujeme varianty s poklesem příjmů o

-	10 % (optimistický scénář), 
- 20 % (realistický scénář),
-	30 % (pesimistický scénář).

Při vytváření těchto scénářů vycházíme z odhadů vývoje ekonomiky a daňových příjmů v roce 2020. Například Ministerstvo financí v dubnu [prognózovalo propad HDP o 5,6 %](https://www.mfcr.cz/cs/verejny-sektor/makroekonomika/makroekonomicka-predikce/2020/makroekonomicka-predikce-duben-2020-38089) a z následné [daňová predikce ze 7. května](https://www.mfcr.cz/cs/verejny-sektor/uzemni-rozpocty/prijmy-kraju-a-obci/zakladni-informace/2020/aktualizovana-danova-predikce-pro-usc--d-38300) očekávalo propad daňových příjmů obcí o cca 11 %. Ze 13 odborných institucí zapojených v [šetření prognóz makroekonomického vývoje](https://www.mfcr.cz/cs/verejny-sektor/makroekonomika/makroekonomicka-predikce/2020/49-kolokvium--setreni-prognoz-makroekono-38442) Ministerstva financí je pokles HDP právě o 5,6 % ten nejnižší, o 7,6 % v průměru a o 11,0 % nejvyšší.

Další důvod, proč je možné dřívější daňovou predikci Ministerstva financí považovat za optimistický scénář, je to, že nezahrnuje případný obcím nekompenzovaný pokles příjmů obcí spojených kompenzačním bonusem OSVČ a společníky malých s.r.o. (který by pro obce mohl znamenat o cca 9 miliard a tedy cca 4 % nižší daňové příjmy). <https://www.mfcr.cz/cs/aktualne/tiskove-zpravy/2020/ministryne-financi-reaguje-na-vyzvy-zast-38500>

Kromě realistického scénáře snížení rozpočtového určení daní o 20 % představujeme i pesimistický scénář vzhledem k nejistotám spojeným s vývojem COVID-19 i ekonomiky. 
Dále zjednodušeně předpokládáme, že výdaje a ostatní příjmy budou stejné jako v roce 2019.^[To je sice spíše nerealistický předpoklad, protože obce budou výdaje snižovat, ale reálně to zřejmě znamená nižší výdaje, než obce rozpočtovaly na rok 2020.
Rozpočtové plány obcí na rok 2020 byly zveřejněny teprve velice nedávno, proto jako zástupné hodnoty pro baseline scénář využíváme právě skutečné výdaje z roku 2019. V další verzi výchozí scénář zpřesníme pomocí čerstvějších dat.]

### Rozhodování obcí ohledně dluhu a rezerv

Pro odhad budoucího zadlužení obcí (a tím i jejich plnění pravidla rozpočtové odpovědnosti) je třeba uvažovat i o tom, jak se obce rozhodnou financovat své deficity: zda budou vyčerpávat rezervy, zadlužovat se, nebo tyto zdroje kombinovat. 

Pro názornost a uchopitelnost výpočtů uvažujeme dvě (extrémní) varianty: scénář, kdy obec veškerý deficit financuje zadlužením, a opačný scénář, kdy čerpá rezervy, popř. využívá jiné zdroje.

Kvůli přehlednosti tyto dvě varianty zvažujeme pouze u realistického (středního) scénáře poklesu příjmů z RUD.

## Sledované aspekty finanční kondice obcí

Sledujeme dopad změn obsažených v těchto scénářích na tyto základní aspekty finančního zdraví obcí:

- příjmy
- bilanci rozpočtů
- dluh a rozpočtovou odpovědnost (podle MF ČR)
- stav rezerv

U těchto indikátorů nás zajímají 

- počty a podíly obcí, které se překročí významný práh indikátoru (např. propad do deficitu, překročení hranice ukazatele rozpočtové odpovědnosti)
- rozložení těchto dopadů mezi kraje a velikostní a funkční skupiny obcí
- agregátní dopady na celý "obecní sektor", tj. např. o kolik klesne úhrn daňových příjmů obcí

### Příjmy

```{r}
rud <- sum(indik_2019$rozp_p_rud/1e9)
rud_share <- rud/sum(indik_2019$rozp_p_celkem/1e9)
```


Současný pokles ekonomické aktivity a snížení daňového inkasa povede k poklesu příjmů obcí, zejména příjmů z rozpočtového určení daní, které v posledních letech tvořilo cca `r pc(rud_share)` jejich příjmů. 

### Bilance rozpočtů 

Pokud by příjmy z rozpočtového určení daní klesly v roce 2020 o 10 %, zvednul by se počet obcí s deficitním rozpočtem, a tedy s vyššími výdaji než příjmy o 9,6 p.b. oproti roku 2019, resp. by tento podíl narostl o třetinu (z 1697 obcí v roce 2019 na 2296 obcí v roce 2020). V případě poklesu o 20 % nebo 30 % by se počet těchto obcí zvýšil o 20 %, resp. 30 %. 

### Zadluženost a rozpočtová odpovědnost

### Stav finančních rezerv

### OLD

