---
title: "Explorace dat z 2019 pro studii"
output: html_notebook
---

```{r setup, include=FALSE}
knitr::opts_chunk$set(echo = TRUE)
Sys.setlocale(locale = "cs_CZ.UTF-8")
```

```{r load-numbers}
source("cisla_report_stav.R")
```

```{r}
indik_slctyr %>% 
  mutate(rezerva_volna = kratkodoby_fin_majetek - kratkodobe_zavazky,
         rezerva_volna_to_spend = rezerva_volna/rozp_v_celkem) %>% 
  ggplot(aes(bilance/rozp_v_celkem, rezerva_volna_to_spend)) +
  geom_point(alpha = .2) +
  facet_wrap(~typobce) +
  geom_vline(xintercept = 0) +
  geom_hline(yintercept = 0)
```

## Závislost na RUD

```{r}
indik_slctyr %>% 
  group_by(typobce) %>% 
  summarise(vazeny = sum(rozp_p_rud)/sum(rozp_p_celkem),
            nevazeny = mean(rozp_p_rud/rozp_p_celkem),
            median = median(rozp_p_rud/rozp_p_celkem)) # nevazeny prumer
```

## Podíl kapitálu na výdajích

```{r}
indik_slctyr %>% 
  group_by(typobce) %>%
  summarise(nevazeny = mean(rozp_v_kap_share),
            vazeny = sum(rozp_v_kap)/sum(rozp_v_celkem),
            median = median(rozp_v_kap_share))

```

Hypotéza: velká města utratí spoustu peněz za veřejnou dopravu a zdravotnictví (plus to zkresluje Praha se svými výdaji na vzdělání coby kraj - ale tím pádem by měla mít i vyšší investice než krajská města, protože silnice) vs. regionální centra. která utratí víc za...investice do silnic/dopravní obslužnosti obecně? Běžné obce pak typicky neposkytují sociální služby atd.

## Kapitálové výdaje per capita

```{r}
indik_slctyr %>% 
  group_by(typobce) %>% 
  mutate(kap_per_kap = rozp_v_kap/as.integer(pocob)) %>% 
  summarise(nevazeny = mean(rozp_v_kap/as.integer(pocob)),
            vazeny = sum(rozp_v_kap)/sum(as.integer(pocob)),
            median = median(kap_per_kap)) %>% 
  mutate_if(is.numeric, round)
```

Tady už to dává větší smysl

## Podíl skupin obcí na celkových obecních investicích

```{r}
indik_slctyr %>% 
  add_tally(wt = rozp_v_kap, name = "kapital_total") %>% 
  group_by(typobce) %>% 
  summarise(sum(rozp_v_kap)/unique(kapital_total))
```
## Bilance

```{r}
indik_slctyr %>% 
  ggplot(aes(x = bilance/rozp_v_celkem, y = typobce)) +
  geom_violin() +
  facet_wrap(. ~ typobce)
```

```{r}
ggplot(indik_slctyr) +
  geom_point(aes(kratkodoby_fin_majetek/rozp_v_celkem, bilance/rozp_v_celkem), alpha = .3) +
  facet_wrap(. ~ typobce, scales = "free")
```

```{r deficit-podil, fig.cap="Podíl obcí s deficitním rozpočtem", fig.asp=.5}
indik_slctyr %>% 
  group_by(grp = typobce) %>% 
  summarise(podil = mean(bilance < 0), .groups = "drop",
            pocet = n()) %>% 
  mutate(ci = 1.96 * sqrt(podil * (1-podil)/pocet)) %>% 
  ggplot(aes(podil, grp %>% str_wrap(15))) + 
  geom_col() +
  geom_linerange(aes(xmin = pmax(podil - ci, 0), xmax = podil + ci),
                 colour = "darkgrey", linetype = "dotted", size = .8) +
  scale_x_percent_cz(expand = flush_axis) +
  theme_studie() +
  labs(title = "Podíl obcí s deficitním rozpočtem")
```

```{r}
indik_slctyr %>% 
  ggplot(aes(x = as.integer(pocob), y = rozp_p_rud/rozp_p_celkem)) +
  geom_point() +
  xlim(0, 2e4) +
  facet_wrap(. ~ kraj, scales = "free")
```

```{r}
indik_slctyr %>% 
  mutate(volna_rezerva_to_spend = (kratk))
```

```{r}
indik_slctyr %>% 
  group_by(grp = typobce) %>% 
  summarise(podil = mean((kratkodoby_fin_majetek - kratkodobe_zavazky) < 0, na.rm = T), 
            .groups = "drop",
            pocet = n()) %>% 
  mutate(ci = 1.96 * sqrt(podil * (1-podil)/pocet)) %>% 
  ggplot(aes(podil, grp %>% str_wrap(15))) + 
  geom_col() +
  geom_linerange(aes(xmin = pmax(podil - ci, 0), xmax = podil + ci),
                 colour = "darkgrey", linetype = "dotted", size = .8) +
  theme_ptrr("x") +
  scale_x_percent_cz(expand = flush_axis) +
  theme_studie()
```

```{r}
indik_slctyr %>% 
  group_by(grp = typobce) %>% 
  mutate(netres_rel = (kratkodoby_fin_majetek - kratkodobe_zavazky)/rozp_v_celkem) %>% 
  # summarise(netres_rel = median(netres_rel, na.rm = T), .groups = "drop",
  #           pocet = n()) %>% 
  ggplot(aes(x = netres_rel)) + 
  # geom_col() +
  geom_histogram() +
  facet_wrap(~ typobce) +
  # geom_linerange(aes(xmin = pmax(podil - ci, 0), xmax = podil + ci),
  #                colour = "darkgrey", linetype = "dotted", size = .8) +
  theme_ptrr("x") +
  scale_x_percent_cz(expand = flush_axis) +
  theme_studie()
```


```{r}
ggplot(indik_slctyr) +
  geom_point(aes(x = bilance/rozp_p_celkem, 
                 y = dluh/rozp_p_celkem), alpha = .1) + 
  facet_wrap(~ typobce) +
  xlim(-1, 1)

```
