---
title: "Stav obecních financí v roce 2019"
output: html_document
params:
  rok: 2019
  scen: "real"
---

```{r setup, include=FALSE}
knitr::opts_chunk$set(echo = TRUE,
                      include = F,
                      warning = F,
                      message = F)
Sys.setlocale(locale = "cs_CZ.UTF-8")

library(tidyverse)
library(ptrr)
library(ggridges)
library(fontawesome)
```

```{r shared}
source("shared.R")
```


```{r load-data}
source("cisla_report_stav.R")
```

[Word dokument ke komentování](stav.docx)

#### `r fa("exclamation-triangle", fill = "#d9534f")` Pracovní verze {.bs-callout .bs-callout-red} 

## Příjmy a výdaje

### Příjmy

Nejdůležitějším zdrojem příjmů obcí je rozpočtové určení daní (RUD), které tvořilo `r pc(rud_share)` všech příjmů obcí a v součtu `r nm(rud)` miliard Kč.

#### Rozpočtové určení daní (RUD) {.bs-callout .bs-callout-blue}

Rozpočtové určení daní redistribuuje vybrané daně mezi obce a kraje. Týká se daně z příjmu fyzických i právnických osob a DPH. Obce obdrží cca 24 % celkových výnosů těchto daní; na podíl jednotlivých obcí má zásadní vliv počet obyvatel. Kraje pak obdrží celkem cca 9 % výnosu těchto daní.

### Výdaje

Běžné výdaje (například na platy zaměstnanců) činily `r pc(1-kap_share_total)` všech výdajů; v součtu šlo o `r nm(spend - kap)` miliard Kč. Menší část tvoří kapitálové výdaje (například investice do nemovitostí nebo infrastruktury), které činily zbylých `r pc(kap_share_total)` výdajů a v součtu `r nm(kap)` miliard Kč.


```{r}
indik_slctyr %>% 
  count(typobce, wt = (bilance < 0)/n())
```

```{r}
indik_slctyr %>% 
  count(katobyv_nazev, wt = (bilance < 0)/n())
```

```{r}
indik_slctyr %>% 
  count(kraj, wt = (bilance < 0)/n())
```

## Bilance rozpočtů


Deficitní rozpočet mělo `r bil_neg_count` z `r n_distinct(indik_slctyr$ico)` (`r pc(1 - bil_pos_share)`) obcí. Průměrný deficit u těchto obcí byl `r pc(bil_neg_avg)`, mediánový pak `r pc(bil_neg_median)`.

Celkový deficit obcí s deficitním financováním byl `r nm(bil_neg_sum)` mld. korun.

Obce v součtu měly přebytek `r pc(bilance_avg_total, .1)`, tedy `r nm(bilance_sum)` mld. korun. 

## Dluh

Nenulový dluh mělo `r dluh_pos_count` z `r n_distinct(indik_slctyr$ico)` (`r pc(dluh_pos_share)`) obcí a v součtu tento dluh činil `r nm(dluh)` miliard Kč. Mezi obcemi s nenulovým dluhem dosahoval dluh v průměru `r pc(dluh_pos_mean)` příjmů (a `r pc(dluh_pos_mean_last4)` průměru příjmů za poslední čtyři roky, tj. 2016-2019).

### Rozpočtová odpovědnost

Ministerstvo financí pro monitorování finančního zdraví obcí používá mimo jiné i indikátor rozpočtové odpovědnosti, vypočtený jako podíl dluhu obce k průměrným příjmům obce za poslední 4 roky. Finance obce jsou považovány za problematické, pokud tento poměr přesáhne 60 %.

V roce 2019 tento práh přesáhlo `r dluh_breach_count` (`r pc(dluh_breach_share)`) obcí.

```{r}
ggplot(indik_slctyr) +
  geom_histogram(aes(rozp_odp, y = stat(width * density)), binwidth = .05) +
  geom_vline(xintercept = .6) +
  facet_wrap(~typobce)
```

```{r}
indik_slctyr %>% 
  count(typobce, wt = (rozp_odp > .6)/n())

```

```{r}
indik_slctyr %>% 
  count(kraj, wt = (rozp_odp > .6)/n())
```

## Rezervy

Mediánová obec měla rezervy odpovídající `r pc(rez_to_spend_median)` svých ročních příjmů; v součtu tyto rezervy činí `r nm(rez)` miliard Kč. Za rezervy považujeme krátkodobý finanční majetek, v němž dominují prostředky na běžných účtech.

Zhruba `r pc(rez_pha_share)` těchto rezerv ovšem připadá na Prahu a dalších `r pc(rez_krajska_share)` připadá na krajská města.

Ve stejný moment ovšem obce měly `r nm(kzav)` miliard krátkodobých závazků, k jejichž hrazení mj. hotovost na účtech slouží. Ani zbylé rezervy často nejsou volné peníze; obce je často drží jako prostředky pro předfinancování nebo spolufinancování investičních akcí, které mají být hrazeny z dotací, jejichž časování je často špatně předvídatelné.

```{r top-cash}
indik_slctyr %>% 
  mutate(var_perc = kratkodoby_fin_majetek/sum(kratkodoby_fin_majetek, na.rm = T)) %>%
  mutate(pocob = as.numeric(pocob), rnk = rank(desc(pocob))) %>% 
  ungroup() %>% 
  arrange(desc(pocob)) %>% 
  mutate(cs = cumsum(var_perc)) %>% 
  select(orgs_ucjed_nazev, pocob, cs, rnk)
```


```{r, fig.height=2}
indik_slctyr %>% 
  group_by(grp = typobce) %>% 
  summarise(var = sum(kratkodoby_fin_majetek, na.rm = T)) %>% 
  ungroup() %>% 
  mutate(var_perc = var/sum(var, na.rm = T)) %>% 
  ggplot(aes(y = var, fill = grp)) + 
  geom_col(aes(x = 1), position = "fill") +
  coord_flip()
```

```{r}
indik_slctyr_res <- indik_slctyr %>% 
  mutate(rezerva_to_spend = kratkodoby_fin_majetek/rozp_v_celkem,
         rezerva_to_zavazky = kratkodoby_fin_majetek/kratkodobe_zavazky)
```

```{r}
indik_slctyr_res %>% 
  count(typobce, wt = (rezerva_to_zavazky < 1)/n())
```


```{r}
indik_slctyr_res %>% 
  group_by(grp = typobce) %>% 
  summarise(podil = mean(rezerva_to_zavazky < 1, na.rm = T), pocet = n()) %>%
  mutate(ci = 1.96 * sqrt(podil * (1-podil)/pocet)) %>% 
  ggplot(aes(podil, grp %>% str_wrap(15))) + 
  geom_col() +
  geom_linerange(aes(xmin = pmax(podil - ci, 0), xmax = podil + ci),
                 colour = "darkgrey", linetype = "dotted", size = .8) +
  theme_ptrr("x") +
  scale_x_percent_cz(expand = flush_axis)
```

```{r}
indik_slctyr_res %>% 
  group_by(grp = typobce) %>% 
  summarise(podil = mean(rezerva_to_spend < .15, na.rm = T), pocet = n()) %>%
  mutate(ci_hi = podil + 1.96 * sqrt(podil * (1-podil)/pocet),
         ci_lo = pmax(0, podil - 1.96 * sqrt(podil * (1-podil)/pocet))) %>% 
  ggplot(aes(podil, grp %>% str_wrap(15))) + 
  geom_col() +
  geom_linerange(aes(xmin = ci_lo, xmax = ci_hi),
                 colour = "darkgrey", linetype = "dotted", size = .8) +
  theme_ptrr("x") +
  scale_x_percent_cz(expand = flush_axis)
```


```{r}
indik_slctyr_res %>% 
  filter(rezerva_to_spend < 5) %>% 
  filter(rezerva_to_zavazky < 50) %>% 
  ggplot(aes(rezerva_to_spend, rezerva_to_zavazky)) +
  geom_point(alpha = 0.1) +
  facet_grid(~typobce)
```


```{r}
indik_slctyr_res %>% 
  filter(rezerva_to_zavazky < 5) %>%
  ggplot(aes()) +
  geom_density_ridges(aes(rezerva_to_spend, y = typobce), 
                      fill = "darkblue", alpha = 1, colour = "white") +
  geom_vline(xintercept = .15, colour = "red") +
  theme_ptrr("x")
```

```{r}
indik_slctyr_res %>% 
  filter(rezerva_to_zavazky < 5) %>%
  ggplot(aes()) +
  # geom_density_ridges(aes(rezerva_to_zavazky, y = typobce)) +
  geom_histogram(aes(rezerva_to_zavazky, y = stat(density * width))) +
  facet_wrap(~typobce) +
  geom_vline(xintercept = 1) +
  scale_x_percent_cz(n.breaks = 6) +
  scale_y_percent_cz() +
  theme_ptrr("x")
```


##
