---
title: "Explorace dat z 2019 pro studii"
output:
  html_document:
    df_print: paged
---

```{r setup, include=FALSE}
knitr::opts_chunk$set(echo = TRUE)
Sys.setlocale(locale = "cs_CZ.UTF-8")
```

```{r load-numbers}
source("cisla_report_stav.R")
```

```{r}
indik_slctyr %>% 
  mutate(rezerva_volna = kratkodoby_fin_majetek - kratkodobe_zavazky,
         rezerva_volna_to_spend = rezerva_volna/rozp_v_celkem) %>% 
  ggplot(aes(bilance/rozp_v_celkem, rezerva_volna_to_spend)) +
  geom_point(alpha = .2) +
  facet_wrap(~typobce) +
  geom_vline(xintercept = 0) +
  geom_hline(yintercept = 0)
```

## Závislost na RUD

```{r}
zav_rud_typ <- indik_slctyr %>% 
  group_by(typobce) %>% 
  summarise(vazeny = sum(rozp_p_rud)/sum(rozp_p_celkem),
            nevazeny = mean(rozp_p_rud/rozp_p_celkem),
            median = median(rozp_p_rud/rozp_p_celkem)) # nevazeny prumer
```

```{r}
levels(zav_rud_typ$typobce)
```


```{r}
ggplot(zav_rud_typ, aes(x = vazeny, y = typobce)) +
  geom_col() +
  theme_studie("x") +
  scale_x_percent_cz()
```


## Podíl kapitálu na výdajích

```{r}
kap_ratio_typ <- indik_slctyr %>% 
  group_by(typobce_wrapped) %>%
  summarise(nevazeny = mean(rozp_v_kap_share),
            vazeny = sum(rozp_v_kap)/sum(rozp_v_celkem),
            median = median(rozp_v_kap_share))

```

```{r}
ggplot(kap_ratio_typ, aes(x = vazeny, y = typobce_wrapped)) +
  geom_col() +
  theme_studie("x") +
  scale_x_percent_cz() +
  labs(title = "Podíl kapitálových výdajů na výdajích obcí")
```


Hypotéza: velká města utratí spoustu peněz za veřejnou dopravu a zdravotnictví (plus to zkresluje Praha se svými výdaji na vzdělání coby kraj - ale tím pádem by měla mít i vyšší investice než krajská města, protože silnice) vs. regionální centra. která utratí víc za...investice do silnic/dopravní obslužnosti obecně? Běžné obce pak typicky neposkytují sociální služby atd.

## Kapitálové výdaje per capita

```{r}
kap_percap_typ <- indik_slctyr %>% 
  group_by(typobce_wrapped) %>% 
  mutate(kap_per_kap = rozp_v_kap/as.integer(pocob)) %>% 
  summarise(nevazeny = mean(rozp_v_kap/as.integer(pocob)),
            vazeny = sum(rozp_v_kap)/sum(as.integer(pocob)),
            median = median(kap_per_kap)) %>% 
  mutate_if(is.numeric, round)
```


```{r}
ggplot(kap_percap_typ, aes(x = median, y = typobce_wrapped)) +
  geom_col() +
  geom_point(aes(x = vazeny), pch = "|", size = 10) +
  theme_studie("x") +
  scale_x_number_cz() +
  annotate("text", x = 9000, y = "Běžná obec", label = "Průměr") +
  annotate("text", x = 4300, y = "Běžná obec", 
           label = "Medián", colour = "white", hjust = 1) +
  labs(title = "Kapitálové výdaje na obyvatele (Kč)")
```

Tady už to dává větší smysl

## Podíl skupin obcí na celkových obecních investicích

```{r}
share_typ <- indik_slctyr %>% 
  add_tally(wt = rozp_v_kap, name = "kapital_total") %>% 
  group_by(typobce_wrapped) %>% 
  summarise(pocet = n(),
            kap = sum(rozp_v_kap),
            pop = sum(as.numeric(pocob)), 
            rud = sum(rozp_p_rud),
            vydaje = sum(rozp_v_celkem),
            dluh = sum(dluh, na.rm = T),
            rezervy = sum(kratkodoby_fin_majetek, na.rm = T), .groups = "keep") %>% 
  pivot_longer(cols = c(pocet, kap, pop, rud, vydaje, rezervy, dluh), 
               names_to = "variable", values_to = "value") %>% 
  mutate(variable = fct_relevel(variable, 
                                "pocet",
                                "pop", "vydaje", "rud", "kap", "rezervy", "dluh") %>%
           fct_recode(
             `Počet obcí` = "pocet",
             `Počet obyvatel` = "pop",
             `Výdaje` = "vydaje",
             `RUD` = "rud",
             `Kapitálové výdaje` = "kap",
             `Rezervy` = "rezervy",
             `Dluh` = "dluh"
             ) %>% 
           fct_rev()) %>% 
  group_by(variable) %>% 
  mutate(share = value/sum(value))
```

```{r}
ggplot(share_typ, aes(x = value, fill = typobce_wrapped, y = variable)) +
  geom_col(position = "fill") +
  theme_studie("x", legend.position = "top") +
  guides(fill = guide_legend(reverse = T)) +
  scale_fill_ordinal(end = .6, name = "Typ obce") +
  scale_x_percent_cz() +
  labs(title = "Podíl různých typů obcí na objemech klíčových proměnných")
```
```{r}
ggplot(share_typ, aes(y = share, colour = typobce_wrapped, 
                      group = typobce_wrapped,
                      x = variable)) +
  geom_line()
```


## Bilance

```{r}
indik_slctyr %>% 
  ggplot(aes(x = bilance/rozp_v_celkem, y = typobce)) +
  geom_violin() +
  facet_wrap(. ~ typobce)
```

```{r}
ggplot(indik_slctyr) +
  geom_point(aes(kratkodoby_fin_majetek/rozp_v_celkem, bilance/rozp_v_celkem), alpha = .3) +
  facet_wrap(. ~ typobce, scales = "free")
```

```{r deficit-podil, fig.cap="Podíl obcí s deficitním rozpočtem", fig.asp=.5}
indik_slctyr %>% 
  group_by(grp = typobce_wrapped) %>% 
  summarise(podil = mean(bilance < 0), .groups = "drop",
            pocet = n()) %>% 
  mutate(ci = 1.96 * sqrt(podil * (1-podil)/pocet)) %>% 
  ggplot(aes(podil, grp)) + 
  geom_col() +
  # geom_linerange(aes(xmin = pmax(podil - ci, 0), xmax = podil + ci),
  #                colour = "darkgrey", linetype = "dotted", size = .8) +
  scale_x_percent_cz(expand = flush_axis) +
  theme_studie() +
  labs(title = "Podíl obcí s deficitním rozpočtem")
```

```{r}
indik_slctyr %>% 
  ggplot(aes(x = as.integer(pocob), y = rozp_p_rud/rozp_p_celkem)) +
  geom_point() +
  xlim(0, 2e4) +
  facet_wrap(. ~ kraj, scales = "free")
```

```{r}
indik_slctyr %>% 
  mutate(volna_rezerva_to_spend = (kratk))
```

## Čisté rezervy

```{r}
indik_slctyr %>% 
  group_by(grp = typobce_wrapped) %>% 
  summarise(podil = mean((kratkodoby_fin_majetek - kratkodobe_zavazky) < 0, na.rm = T), 
            .groups = "drop",
            pocet = n()) %>% 
  mutate(ci = 1.96 * sqrt(podil * (1-podil)/pocet)) %>% 
  ggplot(aes(podil, grp)) + 
  geom_col() +
  # geom_linerange(aes(xmin = pmax(podil - ci, 0), xmax = podil + ci),
  #                colour = "darkgrey", linetype = "dotted", size = .8) +
  theme_ptrr("x") +
  scale_x_percent_cz(expand = flush_axis) +
  theme_studie() +
  labs(title = "Podíl obcí, jejichž krátkodobé závazky překračují rezervy")
```

```{r}
indik_slctyr %>% 
  group_by(grp = typobce_wrapped) %>% 
  mutate(netres_rel = (kratkodoby_fin_majetek - kratkodobe_zavazky)/rozp_v_celkem) %>% 
  # summarise(netres_rel = median(netres_rel, na.rm = T), .groups = "drop",
  #           pocet = n()) %>% 
  ggplot(aes(x = netres_rel)) + 
  # geom_col() +
  geom_histogram() +
  facet_wrap(~ typobce) +
  # geom_linerange(aes(xmin = pmax(podil - ci, 0), xmax = podil + ci),
  #                colour = "darkgrey", linetype = "dotted", size = .8) +
  theme_ptrr("x") +
  scale_x_percent_cz(expand = flush_axis) +
  theme_studie()
```


```{r}
ggplot(indik_slctyr) +
  geom_point(aes(x = bilance/rozp_p_celkem, 
                 y = dluh/rozp_p_celkem), alpha = .1) + 
  facet_wrap(~ typobce) +
  xlim(-1, 1)

```
