---
title: "Studie IDEA"
subtitle: "Podtitul"
author: "Petr Bouchal a Petr Janský"
date: "listopad 2020"
output: 
  bookdown::word_document2:
    reference_docx: idea-template.docx
    number_sections: no
bibliography: [bibliography.bib, packages.bib]
csl: chicago-author-date.csl
params:
  rok: 2019
  scen: "real"
nocite: |
  @monitor
---

```{r setup, include=FALSE}
knitr::opts_chunk$set(echo = FALSE, warning = F, message = F)

Sys.setlocale(locale = "cs_CZ.UTF-8")

library(tidyverse)
library(ptrr)
```

```{r load-numbers}
source("cisla_report_stav.R")
```

# Shrnutí

-   Nejdůležitějším zdrojem příjmů obcí je rozpočtové určení daní (RUD), které tvořilo 58 % všech příjmů obcí a v součtu 209 miliard Kč.
-   Výdaje obcí se dělí na běžné (74 %, 268 miliard Kč) a kapitálové (26 %, 92 miliard Kč).
-   Deficitní rozpočet mělo 27 % obcí (průměrný deficit u nich byl 16 %, deficit v součtu 11 mld. korun), ostatní obce měly vyrovnaný nebo přebytkový rozpočet (průměrný přebytek unich 7 % a v součtu 28 mld. korun.
-   Nenulový dluh mělo 42 % obcí (u nich dosahoval dluh v průměru 35 % příjmů) a v součtu tento dluh činil 64 miliard Kč.
-   Mediánová obec měla rezervy odpovídající 72 % svých ročních příjmů; v součtu tyto rezervy činí 208 miliard Kč (34 % těchto rezerv připadá na Prahu a dalších 12 % na krajská města).
-   Obce zároveň měly 49 miliard krátkodobých závazků.
-   Průměrné hodnoty zakrývají velké rozdíly mezi obcemi, na které poukazujeme v grafech.

\newpage

# Příjmy a výdaje

## Příjmy

Nejdůležitějším zdrojem příjmů obcí je rozpočtové určení daní (RUD), které tvořilo `r pc(rud_share)` všech příjmů obcí a v součtu `r nm(rud)` miliard Kč.

#### Rozpočtové určení daní (RUD) {.unnumbered}

Rozpočtové určení daní redistribuuje vybrané daně mezi obce a kraje. Týká se daně z příjmu fyzických i právnických osob a DPH. Obce obdrží cca 24 % celkových výnosů těchto daní; na podíl jednotlivých obcí má zásadní vliv počet obyvatel. Kraje pak obdrží celkem cca 9 % výnosu těchto daní.

## Výdaje

Běžné výdaje (například na platy zaměstnanců) činily `r pc(1-kap_share_total)` všech výdajů; v součtu šlo o `r nm(spend - kap)` miliard Kč. Menší část tvoří kapitálové výdaje (například investice do nemovitostí nebo infrastruktury), které činily zbylých `r pc(kap_share_total)` výdajů a v součtu `r nm(kap)` miliard Kč.

```{r, eval = F}
indik_slctyr %>% 
  count(typobce, wt = (bilance < 0)/n())
```

```{r, eval = F}
indik_slctyr %>% 
  count(katobyv_nazev, wt = (bilance < 0)/n())
```

```{r, eval = F}
indik_slctyr %>% 
  count(kraj, wt = (bilance < 0)/n())
```

# Bilance rozpočtů

Deficitní rozpočet mělo `r bil_neg_count` z `r n_distinct(indik_slctyr$ico)` (`r pc(1 - bil_pos_share)`) obcí. Průměrný deficit u těchto obcí byl `r pc(bil_neg_avg)`, mediánový pak `r pc(bil_neg_median)`. Celkový deficit obcí s deficitním financováním byl `r nm(bil_neg_sum)` mld. korun. Obce v součtu měly přebytek `r pc(bilance_avg_total, .1)`, tedy `r nm(bilance_sum)` mld. korun.

## Dluh

Nenulový dluh mělo `r dluh_pos_count` z `r n_distinct(indik_slctyr$ico)` (`r pc(dluh_pos_share)`) obcí a v součtu tento dluh činil `r nm(dluh)` miliard Kč. Mezi obcemi s nenulovým dluhem dosahoval dluh v průměru `r pc(dluh_pos_mean)` příjmů (a `r pc(dluh_pos_mean_last4)` průměru příjmů za poslední čtyři roky, tj. 2016-2019).

## Rozpočtová odpovědnost

Ministerstvo financí pro monitorování finančního zdraví obcí používá mimo jiné i indikátor rozpočtové odpovědnosti, vypočtený jako podíl dluhu obce k průměrným příjmům obce za poslední 4 roky. Finance obce jsou považovány za problematické, pokud tento poměr přesáhne 60 %. V roce 2019 tento práh přesáhlo `r dluh_breach_count` (`r pc(dluh_breach_share)`) obcí.

Jak ukazujeme v \@ref(fig:plt1), nedává to příliš dobrý smysl.

```{r plt1, fig.cap="blah"}
ggplot(indik_slctyr) +
  geom_histogram(aes(rozp_odp, y = stat(width * density)), binwidth = .05) +
  geom_vline(xintercept = .6) +
  facet_wrap(~typobce)
```

```{r, eval = F}
indik_slctyr %>% 
  count(typobce, wt = (rozp_odp > .6)/n())

```

```{r, eval = F}
indik_slctyr %>% 
  count(kraj, wt = (rozp_odp > .6)/n())
```

# Rezervy

Mediánová obec měla rezervy odpovídající `r pc(rez_to_spend_median)` svých ročních příjmů; v součtu tyto rezervy činí `r nm(rez)` miliard Kč. Za rezervy považujeme krátkodobý finanční majetek, v němž dominují prostředky na běžných účtech. Mediánová obec měla rezervy odpovídající `r pc(rez_to_spend_median)` svých ročních příjmů; v součtu tyto rezervy činí `r nm(rez)` miliard Kč. Za rezervy považujeme krátkodobý finanční majetek, v němž dominují prostředky na běžných účtech. Zhruba `r pc(rez_pha_share)` těchto rezerv ovšem připadá na Prahu a dalších `r pc(rez_krajska_share)` připadá na krajská města. Ve stejný moment ovšem obce měly `r nm(kzav)` miliard krátkodobých závazků, k jejichž hrazení mj. hotovost na účtech slouží. Ani zbylé rezervy často nejsou volné peníze; obce je často drží jako prostředky pro předfinancování nebo spolufinancování investičních akcí, které mají být hrazeny z dotací, jejichž časování je často špatně předvídatelné.

# Test citací

@bouchal2020 je balík v R

# Bibliografie
